臺灣高等法院刑事判決
110年度上易字第1280號
上  訴  人  
即  被  告  彭思琪




上列上訴人即被告因侵占案件，不服臺灣新竹地方法院109年度
易字第641號，中華民國110年5月20日第一審判決（起訴案號：
臺灣新竹地方檢察署109年度偵字第6112號），提起上訴，本院
判決如下：
    主  文
原判決撤銷。
甲○○犯業務侵占罪，處有期徒刑拾月。緩刑參年，緩刑期間應依
附表所示之和解條件履行給付義務。
    事  實
一、甲○○於民國105年間為國泰人壽保險股份有限公司（下稱國
    泰人壽公司）保險業務員，以招攬保險契約、辦理保單貸款
    業務、提供保戶服務等為業，為從事業務之人，乙○○則為甲
    ○○之客戶。甲○○於105年間招攬乙○○投保國泰人壽之保險產
    品，而乙○○為給付保險金，遂於105年1月12日及27日先後填
    具保險單借款契約書，向國泰人壽公司分別借款新臺幣（下
    同）44萬8,000元（下稱第1筆借款）及7萬元（下稱第2筆借
    款），合計共51萬8,000元。乙○○嗣後認無投保之必要，即
    於105年1月13日、20日及28日，先後自其竹東郵局帳號0000
    0000000000號之帳戶（下稱竹東郵局帳戶）內，提領36萬元
    、7萬8,000元、6萬元及2萬元合計共51萬8,000元交與甲○○
    ，委請甲○○將該筆款項繳還國泰人壽公司，以清償前開第1
    筆及第2筆借款。詎甲○○收受乙○○交付之款項後，竟意圖為
    自己不法所有，基於業務侵占犯意，接續於上開日期，未將
    各該款項繳還國泰人壽公司，而將51萬8,000元均與侵占入
    己。嗣乙○○接獲國泰人壽公司催繳保單借款利息之通知，始
    知悉甲○○未將上開款項繳還國泰人壽公司，而甲○○則於事發
    後，僅將7萬元交付予乙○○，並由乙○○自行清償該7萬元之保
    單借款後，即未為後續之處理。
二、案經乙○○訴由臺灣新竹地方檢察署檢察官偵查後起訴。
    理  由
一、本案下列所引之供述證據，檢察官及被告於原審或本院依法
    調查上開證據之過程中，均已明瞭其內容而足以判斷有無刑
    事訴訟法第159條第1項不得為證據之情事，而於本院準備程
    序就相關事證之證據能力均未聲明異議，本院審酌該等證據
    作成時之情況，並無違法取證或其他瑕疵，認為適於作為本
    案認定事實之依據，該等供述證據自得為本案之證據使用；
    其餘引用之非供述證據，均與本案犯罪待證事實具有證據關
    聯性，且無證據證明有何違法取證之情事，並經本院於審理
    期日依法踐行調查證據程序，亦得為本案之證據使用，合先
    敘明。
二、上揭犯罪事實，業據被告於本院準備程序中坦承不諱（見本
    院卷第136頁），核與證人即告訴人乙○○之證述情節相合（
    見他字卷第13至14頁，偵查卷第11、14頁，原審卷第115頁
    ），復有被告與乙○○間之通訊軟體LINE（下稱LINE）對話截
    圖、國泰人壽公司105年1月12日、同年月27日之保險單借款
    約定書及乙○○竹東郵局帳戶之客戶歷史交易清單（見偵查卷
    第19至101、104至105、107頁）在卷可稽，故依上揭補強證
    據，足認被告自白與事實相符，堪可採信。
三、被告於原審中雖曾辯稱：未於105年1月28日收受乙○○交付8
    萬元，另43萬8,000元則是放在車內遺失云云。惟查：
　㈠證人乙○○於偵訊及原審時均證稱：被告是我的保險業務員，
    我向國泰人壽公司用保單貸款，用來買她推薦的保險商品，
    我借款是分成2筆，第1筆是105年1月13日的44萬8,000元，
    第2筆是105年1月27日的7萬元，後來我跟家人討論之後，決
    定不買保險，但保單借款已經撥到我的帳戶內，故105年1月
    13日、20日及28日，我分別從郵局帳戶內領了36萬元、7萬8
    ,000元及8萬元（6萬元、2萬元）交給被告，委託她把錢還
    給國泰人壽公司，但實際上被告都沒有還，我是直到105年6
    、7月才得知。後來過了1年，被告陸續匯款給我，我自己再
    去向國泰人壽公司清償7萬元的借款本金及利息等語(見他字
    卷第13頁、偵查卷第14頁、原審卷第115頁)。依乙○○上開證
    述，其係為向被告購買國泰人壽公司之保險商品，而向國泰
    人壽借貸第1筆借款及第2筆借款，嗣因其不欲購買保險商品
    ，遂先後自郵局帳戶內領了36萬元、7萬8,000元及8萬元交
    與被告，委託被告將款項返還國泰人壽公司，此節亦據被告
    於偵訊中自承確有收受乙○○所交付之上開3筆款項不諱（見
    偵查卷第14頁背面）。況且，被告於107年7月4日與乙○○之L
    INE對話內容中，明確表示：「7萬這筆我在（按：再）補31
    000給你先清7萬」，有LINE對話截圖在卷可佐(見偵查卷第7
    9頁)，交互參照以觀，倘被告未於105年1月28日收受乙○○所
    交付之8萬元，何需再就第2筆借款7萬元之部分與乙○○核對
    帳務？是乙○○證述交付上開數額款項與被告之情節堪信屬實
    ，被告確於105年1月13日、20日及28日自乙○○處收受共計共
    51萬8,000元，應可認定。被告辯稱未收受8萬元云云，要屬
    事後卸責之詞，不足採信。
  ㈡關於被告辯稱其餘43萬8,000元款項遺失一節。惟查，被告於
    105年1月28日即傳送手寫附註有「註銷撥回本保單無貸款金
    額」之批註書圖檔與告訴人，有LINE對話截圖及該批註書圖
    檔在卷可佐(見偵查卷第31至32頁)，倘被告所稱款項遺失為
    真，以該等款項之數額，被告自當報警處理，以釐清責任歸
    屬，豈會自行以手寫方式加註批註書內容？況被告於原審準
    備程序中稱有將款項遺失一事報警處理，並有員警到場採證
    (見原審卷第40至41頁)，然經原審向被告可能報案之轄區司
    法警察機關函詢，皆無被告所稱之報警處理情節，有新竹縣
    政府警察局新埔分局109年12月24日竹縣埔警偵字第1090007
    142號函、新竹縣政府警察局橫山分局109年12月28日竹縣橫
    警偵字第1090006047號函及新竹縣政府警察局竹東分局110
    年1月4日竹縣東警偵字第11004700036號函在卷可佐(見原審
    卷第51、53、63頁)，顯見被告所辯該筆款項遺失云云，當
    非屬實，難以採信。
　㈢綜上所述，本案事證明確，被告侵占犯行堪以認定，應依法
    論科。
四、論罪
  ㈠被告行為後，刑法第336條業於108年12月25日修正公布，並
    自同年12月27日起生效施行。惟前開修正，除修正標點符號
    之使用外，另配合刑法施行法第1條之1第2項之規定，修正
    罰金數額提高之倍數，以增加法律明確性，並使刑法分則各
    罪罰金數額具內在邏輯一致性。是前開修正事項，並不涉及
    犯罪成立要件或處罰效果等實質規範內容之修正，自無有利
    、不利之情形，而不生新舊法比較之問題，應逕行適用裁判
    時法，合先敘明。
　㈡按刑法上業務侵占罪，係以其所侵占之他人所有物係因執行
    業務而持有，且於持有狀態繼續中，擅自處分，或易持有為
    所有之意思，而逕為所有人之行為；且侵占罪係即成犯，凡
    對自己持有之他人所有物，有變易持有為所有之意思時，即
    應構成犯罪（最高法院107年度台上字第1940號判決意旨參
    照）。查被告為國泰人壽公司之保險業務員，負責招攬保險
    契約、提供保戶服務等業務，為從事業務之人；其基於業務
    關係所收取告訴人乙○○用以清償保單借貸之款項51萬8,000
    元，自屬其業務上所持有之物，詎被告均變易持有為所有之
    意，全數予以侵占入己，縱其嗣後將其中7萬元返還與告訴
    人乙○○用以清償保單借款，然侵占罪屬即成犯，被告行為仍
    屬業務侵占無訛。是核被告所為，係犯刑法第336條第2 項
    之業務侵占罪。被告利用擔任保險業務員之職務機會，於10
    5年1月13日、同年月20日及同年月28日，多次侵占告訴人乙
    ○○所交付之款項，均係利用同一機會，在密切接近之時、地
    實施，並侵害同一法益，各行為之獨立性極為薄弱，依一般
    社會健全概念，在時間差距上，難以強行分開，在刑法評價
    上，以視為數個舉動之接續施行，合為包括之一行為予以評
    價，較為合理，應論以接續犯之一罪。公訴意旨認被告收受
    前開51萬8000元後，已先向國泰人壽公司代為償還其中7萬
    元借款，而僅侵占其餘之44萬8,000元一情，然該筆7萬元實
    則為經被告侵占後，由乙○○自行清償，已見前述，此部分與
    經法院認定有罪之侵占44萬8,000元部分，有接續犯之實質
    上一罪關係，本院自得併予審究。
五、撤銷改判之理由及量刑審酌
    原審認被告上開犯行事證明確，予以論罪科刑，固非無見。
    惟查，被告前於原審審理時雖矢口否認犯行，上訴本院後，
    已坦承犯行，復與乙○○於110年12月20日另行達成和解，有
    和解書在卷可憑（見本院卷第197頁），犯後態度尚稱可取
    ，是本件之量刑基礎已有變更，原判決未及審酌上述有利被
    告之量刑事由予以科刑，其量刑裁量權之行使，即有未周延
    之情形，而有可議之處。被告上訴意旨以其願意坦認犯行，
    並願和解賠償告訴人損失為由，請求從輕量刑，為有理由，
    應由本院予以撤銷改判。爰以行為人之責任為基礎，審酌被
    告擔任保險公司之業務員，竟不思循正途賺取財物，利用其
    代收保戶乙○○保單借款清償款項之機會，恣意將全部款項侵
    占入己，不僅影響乙○○之權益，更對國泰人壽公司造成損害
    ，顯見其法治觀念薄弱，所為實屬不該，惟念及其於上訴後
    終能坦承犯行，又再與乙○○達成和解，均已見前述，兼衡其
    於原審時自述高中畢業之智識程度、目前從事網拍，須扶養
    父母及2名未成年子女，經濟狀況普通之家庭經濟生活狀況
    等一切情狀（見原審卷第113頁），改量處如主文第2項所示
    之刑。
六、再查被告前未曾因故意犯罪受有期徒刑以上刑之宣告，此有
    本院被告前案紀錄表在卷可憑，衡酌被告於本院審理時坦承
    犯行，已表悔悟，且嗣後與乙○○達成和解，並於110年12月2
    0日先行交付7萬元與乙○○以為清償，有本院公務電話查詢紀
    錄表可按（見本院卷第199頁），堪認其係一時失慮致罹刑
    章，經此偵審程序，應知所警惕，信無再犯之虞，又依上開
    和解書第2項之記載，乙○○就被告本件侵占案件，表明願原
    諒被告，不再追究其刑事責任，並給予被告緩刑之機會等情
    ，本院復斟酌自由刑本有中斷被告原本生活，使其不利復歸
    社會之流弊，認本案對於被告所科之刑，以暫不執行為適當
    ，爰併予諭知緩刑3年，以啟自新，另被告尚有待分期履行
    之內容，為免被告於受緩刑宣告後，即惡意未依約履行，爰
    依刑法第74條第2項第3款之規定，同時命被告應於緩刑期間
    內，按期履行附表所示之和解條件，以確保被告緩刑之宣告
    能收具體成效，倘被告違反上開所定負擔且情節重大者，依
    刑法第75條之1第1項第4款規定，其緩刑之宣告仍得由檢察
    官聲請撤銷，併此指明。
七、被告行為後，刑法有關沒收之相關規定業於105年7月1日修
    正施行，而修正後刑法第2條第2項明定：「沒收、非拘束人
    身自由之保安處分適用裁判時之法律。」是本件有關沒收部
    分，應適用修正後刑法之相關規定。前開被告業務侵占所得
    之51萬8,000元，為其犯罪所得，除其中7萬元已實際返還與
    乙○○，並由乙○○用以清償該筆保單借款，已如前述，是該7
    萬元之部分，依刑法第38條之1第5項之規定，毋庸宣告沒收
    ；至被告未返還與國泰人壽公司之金額尚有44萬8,000元，
    仍為被告之犯罪所得，未據合法發還，惟被告與乙○○業已另
    成立和解，業如前述，依其等間和解書之記載：被告承諾賠
    償52萬9,089元（含保單借款所衍生之利息），並於110年12
    月20日先行交付7萬元與乙○○以為清償，餘款45萬9,089元則
    自111年5月30日起至113年3月30日，按月清償2萬元，至全
    部清償完畢為止，已逾上開犯罪所得餘款，就分期清償部分
    ，經本院援引作為被告緩刑之條件，倘被告未為履行，即視
    為全部到期，並得作為撤銷被告緩刑宣告之事由，足達剝奪
    被告犯罪所得之目的，倘仍諭知沒收、追徵，恐將使被告因
    受沒收之刑事執行，其總體財產、清償能力降低，徒增履行
    和解條件之困難程度，顯有悖於雙方成立和解之本旨，對被
    告亦有過苛之虞，是依刑法第38條之2第2項規定，爰不更行
    宣告其犯罪所得之沒收、追徵，附此敘明。
八、末按被告之聽審權固屬憲法第16條保障人民訴訟權之一，但
    並不容許被告得任意以缺席審判期日癱瘓程序之進行，刑事
    訴訟法第371條即為適例。該條所謂無正當之理由不到庭，
    係指在社會通常觀念上，認為非正當之原因而不到庭者而言
    。關於患病之人能否出庭，是否有不到庭之正當理由，應就
    具體情形，按實際狀況，視其病況是否達到無法到庭之程度
    而定，非謂一經患病住院，不論其病情輕重概有不到庭之正
    當理由。查被告於本院110年11月2日審判期日，以其需置換
    人工髖關節，當日進行手術為由，具狀請假，有其刑事請假
    狀在卷可憑（見本院卷第153頁），經本院准假並另訂同年1
    1月30日進行審判程序，該次審理程序傳票於同年11月4日送
    達被告之戶籍地及居所地，分別由其同居人即父、母收受，
    有本院送達證書可證（見本院卷第159、161頁）。詎被告再
    提出臺北榮民總醫院新竹分院同年11月23日診斷證明書主張
    無法於110年11月30日審理期日到庭等語。惟細繹前開診斷
    證明書之記載：「（被告）110年11月5日接受重置人工髖關
    節手術，並於110年11月13日出院，110年11月23日骨科部就
    診，術後右下肢不能負重至少3個月，臥床休息」（見本院
    卷第167頁），被告手術後出院時間距離本次審理期日已半
    月有餘，醫囑僅不能負重物及建議休養，依診斷證明書記載
    被告之病況，應未達無法到庭之程度，是其主張不足為不到
    庭之正當理由。被告經合法傳喚，無正當理由不到庭，爰不
    待其陳述，逕行判決，附此敘明。
據上論斷，應依刑事訴訟法第第369條第1項前段、第364條、第2
99條第1項前段、第371條，判決如主文。
本案經檢察官吳志中提起公訴，被告提起上訴後，檢察官楊四猛
到庭執行職務。
中　　華　　民　　國　　110 　年　　12　　月　　21　　日
                  刑事第二十一庭審判長法　官　林怡秀
                              　　    法　官　蔡羽玄
                              　      法　官　胡宜如
以上正本證明與原本無異。
不得上訴。
                                      書記官　黃芝凌
中　　華　　民　　國　　110 　年　　12　　月　　21　　日
附錄：本案論罪科刑法條全文
中華民國刑法第336條
對於公務上或因公益所持有之物，犯前條第1項之罪者，處1年以
上7年以下有期徒刑，得併科15萬元以下罰金。
對於業務上所持有之物，犯前條第1項之罪者，處6月以上5年以
下有期徒刑，得併科9萬元以下罰金。
前二項之未遂犯罰之。 

附表：
被告應履行之附條件緩刑宣告內容：
一、被告願給付新臺幣（下同）52萬9,089元。
二、其給付方法為：民國110年12月20日支付7萬元（已履行），
    其餘45萬9,089元，自111年5月30日起至113年3月30日止，
    按月於每月月底前支付2萬元至臺灣中小企業銀行，戶名：
    蕭○○，帳號：00000000000號帳戶，如一期不履行，視為全
    部到期。